臺灣高等法院民事判決　九十一年度上字第五○四號
　　　上　訴　人　乙○○
　　　被上訴人　　甲　○
　　　　　　　　　丙○○
　　　　　　　　　丁○○
右當事人間確認派下權不存在事件，上訴人對於中華民國九十一年五月二十九日臺灣
臺北地方法院九十年度訴字第四八○二號第一審判決提起上訴，本院判決如左：
    主      文
上訴駁回。
第二審訴訟費用由上訴人負擔。
    事      實
甲、上訴人方面：
  一、聲明：
    (一)原判決廢棄。
    (二)被上訴人在第一審之訴駁回。
    (三)第一、二審訴訟費用由被上訴人負擔。
  二、陳述：除與原判決記載相同者外，補稱略以：
    (一)系爭祭祀公業之派下持分七六００股，已登記在案之派下員四十九名，持股共
      計五０八二股，其中呂萬為漏列之派下員，持股三十三股。已登記在案之派下
      員四十九名制訂管理章程，其中規定就已登記之派下員死亡時，由其直屬繼承
      人推舉一人繼任之，派下員健在未死亡前，其直屬繼承人不得為派下員，若對
      有所主張或意見，均屬無效。惟就漏列登記之派下員若欲補列，應如何為之，
      管理章程中並無規定，自應依臺灣省祭祀公業土地清理辦法第十三條規定，由
      已登記在案之派下員四十九名過半數出具同意書，申請民政機關公告三十天，
      無人異議者即准補列。本件呂萬之派下權漏未登記，並非「已登記在案之派下
      員」，不適用系爭祭祀公業管理章程第四條、第七條之規定，而應循前開臺灣
      省祭祀公業土地清理辦理之規定補列登記。
    (二)又呂萬生有三子：長子呂明德已故，次子即被上訴人之父呂明陽，三子即上訴
      人，呂萬生前與上訴人共同生活，受乙○○之扶養。實則，被上訴人之父呂明
      陽、上訴人及大嫂呂游勝雪於八十四年四月二十六日出具推舉繼承派下權之協
      議書，共同推舉上訴人為派下員呂萬之繼任人，被上訴人既係呂明陽之繼承人
      ，自當概括繼承呂明陽之義務，受該協議書之拘束而不得否認。呂萬生前於八
      十四年四月二十六日經長媳呂游勝雪及次子呂明陽之同意，授權上訴人補列為
      派下員，並已通知系爭祭祀公業在案，系爭祭祀公業受到通知，經登記在案之
      派下員過半數二十六名出具同意書，決議同意由上訴人補列為呂萬房之派下員
      ，上訴人申請土城市公所公告三十天，被上訴人在限期內並無異議，因而土城
　　　市公所因而於九十年八月二十二日准予補列。況上訴人在土城市公所公告補列
　　　前，系爭祭祀公業已列冊為派下員，依比例發給祭祀金，並於八十七年一月十
　　　六日將其中六一二七五元分配予被上訴人，亦經被上訴人甲○收受而無反對之
　　　表示。
    (三)呂萬既非屬系爭祭祀公業管理章程第四條規定之「已登記在案派下員」，故登
      記在案之派下員四十九名訂立之管理章程，僅對該四十九名生效，而不得拘束
      呂萬。故本件並無管理章程第四條之適用，被上訴人係呂明陽之直屬繼承人，
      並非呂萬之繼承人，亦非代位繼承人，非屬上開第四條所謂「已登記在案派下
      員直屬有權繼承人」，自無依該條推舉派下員之權利。
  三、證據：除援用原審提出者外，並提出：
    (一)系爭祭祀公業之派下會員名簿；
    (二)祭祀公業土地清理要點；
    (三)八十四年四月二十六日協議書一紙；
    (四)土地買賣所有權移轉契約書影本一份；
    (五)系爭祭祀公業之財產目錄等為證；
    暨聲請：(一)向土城市公所調閱北縣土民字第九０一一九四九二號補列乙○○為系
    爭祭祀公業派下員之全案資料；(二)向台北市中山地政事務所調取出賣人呂明陽與
    買受人張百清於七十六年三月二十日就坐落臺北市○○區○○段三小段三０八地
    號土地之買賣所有權移轉契約書正本及呂明陽之印鑑證明書。
乙、被上訴人方面：
  一、聲明：
    (一)駁回上訴。
    (二)第一、二審訴訟費用由上訴人負擔。
  二、陳述：
    (一)本件兩造不爭執之事實為：
      1.被上訴人之祖父即上訴人之父呂萬，原為系爭祭祀公業之派下員，下分為七
        六００股，呂萬持股三十三股。系爭祭祀公業於六十年代辦理派下員總登記
        ，呂萬因移民巴西未及辦理，致系爭祭祀公業於七十五年七月十六日經土城
        市公所核准備查之派下員名冊中並無呂萬之名，故呂萬為系爭祭祀公業漏列
        之派下員。
      2.上訴人於八十四年四月二十六日呂萬尚在世時，向系爭祭祀公業以自身名義
        申請補列為派下員，嗣呂萬於八十五年二月二十七日去世，死亡時除長男呂
        明德已死亡（僅有女嗣呂秀玲、呂秀瑜、呂秀琍）外，尚有次男呂明陽（育
        有被上訴人三人）及三男（即上訴人）乙○○。
      3.上訴人於九十年六月二十六日向土城市公所申請辦理補列派下員公告，該所
        於同年七月一日公告。
    (二)上訴人於呂萬在世時即於八十四年四月二十六日之協議書，向系爭祭祀公業申
      請補列為派下員，違反系爭祭祀公業之管理章程第六、七條規定，當屬無效，
      故上訴人之派下權不存在：
      1.上訴人於原審提出之被證五協議書，文末協議人二房欄下呂明陽之簽名「明
        」字有塗改變造之嫌；再比較協議書與原審被證六推舉派下員之協議書，有
        關呂明陽之簽名，顯非出自同一人之筆跡，故被上訴人否認上開二文件之真
        正。
      2.依系爭祭祀公業管理章程第六條：「本公業派下員得依民法第一一九一條公
        證遺囑方式指定繼承人一名為派下員，但須經法院公證生效」，第七條規定
　　　　：「本公業派下員向重五倫忠孝美德慣例及善良風俗。派下員本人尚健在未
　　　　死亡前其直屬子孫不得為派下員，其對本公業表示任何意見與主張應屬無效
　　　　」，均非如第四條列有「登記在案」派下員之限制，是全體派下員含漏列補
　　　　列者，均當有所適用。
      3.縱上訴人提出之被證五、被證六為真正，因該協議書非依系爭祭祀公業管理
　　　　章程第六條規定由呂萬依公證遺囑之法定方式為之，亦未經法院公證，不足
　　　　作為呂萬指定乙○○為繼承派下員之依據；且呂萬尚未死亡，直系子孫不得
　　　　任派下員，其所為之任何意見及主張均屬無效。
      4.依臺灣省土地清理辦法第十三條規定；「祭祀公業派下全員證明書有漏列、
        誤列派下員者，得檢具全體派下員過半數同意書，敘明理由，向縣（市）政
        府（民政單位）申請公告三十日：：：有人異議者，應向法院提起派下權確
        認之訴，並依確定判決辦理」，而依臺灣府民政廳民五字第一九四六號函示
        ：「人民申請祭祀公業公告資料，受理機關只做形式上審理，不在實質上加
        以審查，為發給派下員證明時應本證明無確定私權之效力，及公告稿註明本
        公告係依申報人之申報代為公告，內容如有不實情事，概由申報人負擔」，
　　　　因此是否具有派下權，仍應依各該祭祀公業內部契約規章之規定，並非因有
　　　　全體派下員過半數同意補列，或經主管機關公告其申請資料，即能取得派下
　　　　權。
    (三)上訴人於呂萬去世時，未依系爭祭祀公業之管理章程第四條規定，經被上訴人
      三人共同推舉，同意其為該房派下權之代表人，故其派下權不存在：
      1.依系爭祭祀公業管理章程第四條規定：「登記在案派下員亡故時，其直屬有
        權繼承人公推一名為代表繼任派下員。惟依政府有關規定，凡女子無宗祠繼
        承權。辦理派下員繼承時，應檢具繼承人連名推舉書或拋棄書、戶籍謄本、
        印鑑、證明書等以憑辦理繼承派下員」，所謂「登記在案」，係指派下員在
        會員名簿登記在案者而言，本件兩造對於呂萬在系爭祭祀公業會員名簿中登
        記有案並不爭執，上開管理章程第四條規定為系爭祭祀公業決定何人得繼任
        派下員之處理原則，該原則在補漏列派下員時亦當爰引，而以相同方式處理
        ，另案臺灣板橋地方法院八十八年度重訴字第六二四號確認派下權事件中即
        作如是解釋。
      2.本件呂萬無論是否為登記在案之系爭祭祀公業派下員，其於八十五年二月二
        十七日死亡時，繼任其派下權者應依管理章程第四條規定，經由呂萬之全體
        直屬繼承人（即被上訴人之父呂明陽及上訴人）推舉一名為繼任者，然自呂
        萬去世後至八十六年十月二十八日呂明陽去世為止，呂明陽及上訴人並未推
        舉出代表人，於呂明陽去世後，應由上訴人及呂明陽之繼承人即被上訴人三
        人公推出代表人，向系爭祭祀公業辦理繼任。
      3.依上，本件漏列之派下員係呂萬，並非上訴人，上訴人未經公推，無權以自
        身名義申請補列為系爭祭祀公業之派下員，其逕以同輩僅剩伊一房而向土城
        市公所以自身名義申請公告為補列之派下員，與系爭祭祀公業之管理章程第
        四條規定有違，更與祭祀公業土地清理要點第九條有悖。
  三、證據：除援用原審提出者外，補提：
    (一)祭祀公業呂萬春會員名簿影本一份；
    (二)呂石傳之繼承系統表；
    (三)土城市公所九十年七月一日公告一件；
    (四)系爭祭祀公業之管理章程；
    (五)臺灣板橋地方法院八十八年度重訴字第六二四號判決；
    (六)祭祀公業土地清理要點；
    (七)協議書及推舉派下員之協議書各一紙等為證。
    理      由
一、按確認法律關係成立或不成立之訴，非原告有即受確認判決之法律上利益者，不
　　得提起之，民事訴訟法第二百四十七條前段定有明文；又所謂「確認判決之法律
　　上利益」，係指法律關係之存否不明確，致其私法上地位有受侵害之危險，而此
　　項危險以對於被告之確認判決除去之者，最高法院四十二年台上字第一０三一號
　　判例足供參照。查本件被上訴人主觀上認為上訴人對於祭祀公業呂萬春之派下權
　　不存在，惟上訴人主張業已經土城市公所公告在案，致有雙方爭執之法律不安狀
　　態，須以確認之訴之判決將之除去，故被上訴人提起本件訴訟，應認具有即受判
　　決之確認利益，合先敘明。
二、被上訴人起訴主張：渠等祖父（即上訴人之父）呂萬原為系爭祭祀公業之派下員
    ，依祭祀公業呂萬春會員名簿記載，系爭祭祀公業總持分七六○○股，呂萬持分
    為三十三股，屬於登記在案之派下員，惟系爭祭祀公業於六十年代辦理派下員總
    登記，呂萬因移民巴西未及辦理，致祭祀公業呂萬春於七十五年七月十六日經土
    城市公所核准備查之派下員名冊上並無呂萬之名，而成為系爭祭祀公業漏列之派
    下員。呂萬於八十五年二月二十七日死亡時，除長男呂明德已死（僅有女嗣呂秀
    玲、呂秀瑜、呂秀琍）外，尚有次男呂明陽（育有男丁三人即渠等）及三男乙○
    ○。上訴人於九十年六月二十六日向土城市公所申請補列自身為系爭祭祀公業漏
    列之派下員，雖經土城市公所於九十年七月一日公告補列，惟上訴人違反系爭祭
    祀公業管理章程第四條、第六條及第七條等規定，被上訴人三人之派下員繼承及
    推舉代表之權利，因上訴人申請補列而陷於法律上不安地位，爰提起本件確認訴
    訟等情。
    上訴人則以：呂萬並非系爭祭祀公業登記在案之派下員，故由登記在案之四十九
    名派下員制定之管理章程，自不適用於呂萬，故本件並無系爭祭祀公業管理章程
    第四條之適用。呂萬生前於八十四年四月二十六日，經長媳呂游勝雪及次子呂明
    陽同意，授權上訴人補列為派下員，並通知系爭祭祀公業在案，系爭祭祀公業受
    到通知後，經登記在案之派下員過半數二十六名出具同意書，同意由上訴人補列
    為呂萬該房之派下員。上訴人於九十年六月二十六日向土城市公所申請補列，經
    土城市公所公告，被上訴人在三十天限期內均無異議，可見協議書應屬真正，土
    城市公所其後並於九十年八月二十二日已准予補列在案。更何況，上訴人於八十
    七年一月十六日將祭祀公業發給之祭祀金其中六一二七五元分配予被上訴人，被
    上訴人甲○業已收受並無反對之表示，故被上訴人起訴為無理由等語，資為抗辯
    。
三、經查祭祀公業呂萬春之總持分為七六○○股，依該祭祀公業會員名簿之記載，上
    訴人之父呂萬（即被上訴人三人之祖父）為派下員，持分三十三股，惟系爭祭祀
    公業於六十年代辦理派下員總登記，當時因呂萬移民巴西而未及辦理，致系祭祀
    公業於六十三年五月十三日及其後七十五年七月十六日經土城市公所核准備查之
    四十九名派下員名冊中，均無呂萬之名；又呂萬育有三子（長男呂明德、次男呂
    明陽，三男乙○○即上訴人），其後於八十五年二月二十七日死亡，其中長男呂
    明德早於七十年三月六日死亡（僅留女嗣呂秀玲、呂秀瑜、呂秀琍）等事實，有
    上訴人於原審提出之呂萬春祭祀公業派下會員名簿、臺北縣政府六十三年五月十
    三日證明書、臺北縣土城鄉公所七十五年七月十六日函（原審卷第一八０、九二
    至九九頁）、戶籍謄本（原審卷第一０八至一一一頁），及被上訴人提出之會員
    名簿、呂石傳繼承系統表（原審卷第十、十一、一０八至一一一頁）可稽，復均
    為對造所不爭執，堪信為真實，可知呂萬確為系爭祭祀公業漏列之派下員。
四、次查上訴人於八十四年四月二十六日向系爭祭祀公業申請補列自己為派下員，提
    出由上訴人、呂明陽（即被上訴人之父）、呂游勝雪共同簽立之「推舉繼承派下
　　員協議書」為憑，嗣經系爭祭祀公業於八十四年七月二十九日之八十四年度第一
　　次臨時派下員大會經過半數會員同意；上訴人其後再於九十年六月二十六日向土
　　城市公所申請補列為派下員，嗣經土城市公所於九十年七月二日公告，公告期間
　　（九十年七月五日起至八月三日止）內無人提出異議，該公所於九十年八月二十
　　二日准予備查在案等情，亦據上訴人於原審提出「推舉繼承派下員協議書」、系
　　爭祭祀公業八十四年度第一次臨時派下員大會會議記錄、土城市公所九十年七月
　　二日及八月二十二日公告各一件（原審卷第一一三至一一八、一二三至一二八頁
　　）為證，被上訴人未爭執上開文件之真正，可知：上訴人經系爭祭祀公業同意補
　　列為派下員，係經由過半數派下員之同意，行政上亦經土城市公所公告後准予備
　　查之程序。
五、惟揆諸內政部於七十六年十二月二十二日修正公布之「祭祀公業土地清理要點」
    （本院卷第八四、八五頁），其中第九條：「祭祀公業派下全員證明書核發後，
    管理人、派下員或利害關係人發現有漏列派下員者，得檢具派下員全體過半數同
    意書，敘明理由，申請民政機關（單位）公告後更正派下全員證明書。如對該更
    正有異議者，應向法院提起確認派下權之訴，俟判決確定後，再依確定判決更正
    派下全員證明書」、第十一條：「祭祀公業派下全員證明書核發後，如派下員有
    變動者，管理人、派下員或利害關係人應檢具：：：等文件，向民政機關（單位
    ）申請公告三十日，無人異議後准予備查，如有異議，應比照第五點、第六點規
    定程序辦理」等規定，揭櫫：人民向民政機關申請辦理派下員證明書，受理機關
    僅作形式上審查，縱令准予備查、發給派下員證明書，並無任何確定私權之效力
    ，如利害關係人有異議者，仍應向法院提起確認派下權之訴訟，以資解決。準此
    ，上訴人雖已經上開四、所述程序，補列為系爭祭祀公業之派下員，並經土城市
　　公所准予備查，惟被上訴人對於上訴人就系爭祭祀公業之派下員資格既有爭執，
　　縱未於土城市公所公告期間內異議，仍得提起本件確認之訴，由法院就上訴人對
　　系爭祭祀公業之派下權是否存在予以判決。
六、被上訴人主張：上訴人有違系爭祭祀公業管理章程第四、六、七條等規定，故上
    訴人就系爭祭祀公業之派下權應不存在等語；上訴人則以：系爭祭祀公業之管理
    章程為登記在案之四十九名派下員所制定，故管理章程之相關規定不適用於呂萬
    ，呂萬於生前之八十四年四月二十六日經長媳呂游勝雪、次子呂明陽之同意，出
　　具「推舉繼承派下員協議書」，推舉伊為呂萬之繼任人，故伊之派下權存在云云
　　置辯。是故，兩造爭執之重點在於：上訴人申請補列為系爭祭祀公業之派下員，
　　是否合法？經查：
  (一)上開內政部於七十六年十二月二十二日修正公布之「祭祀公業土地清理要點」第
    十二條規定：「祭祀公業派下權之繼承或喪失，依規約定之，無規約或規約未規
　　定者，依民事習慣定之」等語，則某祭祀公業派下權之繼承、喪失與否，自應依
　　該祭祀公業管理章程之規定定之，如該管理章程未規定，始依民事習慣為依歸。
　　依前所述，系爭祭祀公業漏列之派下員為呂萬，並非上訴人，此亦為兩造所承認
　　，若係呂萬以漏列為由申請補列為派下員者，應依前揭「祭祀公業土地清理要點
　　」第九條規定辦理，惟本件係上訴人於八十四年四月二十六日提出「推舉繼承派
　　下員協議書」，向系爭祭祀公業申請補列自己為派下員，堪見上訴人係本於「派
　　下員呂萬之繼任人」之資格申請，而非基於「上訴人本身為派下員因故漏列」之
　　情形，上訴人是否具有系爭祭祀公業漏列之派下員呂萬之繼任人資格，依「祭祀
　　公業土地清理要點」第十二條之規定，自應視其是否符合系爭祭祀公業管理章程
　　之規定。故上訴人主張：本件並無系爭祭祀公業管理章程之適用云云，殊有誤解
　　。
  (二)依兩造提出相符之系爭祭祀公業管理章程（原審卷第一０一至一０四頁，本院卷
    第七十至七二頁）第六條：「本公業派下員得依民法第一一九一條公證遺囑方式
    指定繼承人一名為派下員，但須經法院公證生效」、第七條：「本公業派下員向
    重五倫忠孝美德慣例及善良風俗。派下員本人尚健在未死亡前，其直屬子孫不得
    為派下員。其對本公業表示任何意見與主張應屬無效」等語，可知：派下員尚生
    存時，其直屬子孫不得任派下員，惟派下員若欲指定繼任人者，應循民法第一千
    一百九十一條以公證遺囑及經法院公證之方式始生效；且上開規定之「派下員」
    ，並未區分「登記在案」及「未登記在案」者，則漏列而未登記在案之派下員自
    亦在規範之列。查本件上訴人於八十四年四月二十六日本於「漏列之派下員呂萬
    之繼任人資格」，申請補列自己為系爭祭祀公業之派下員，該時呂萬尚健在，上
    訴人提出之「推舉繼承派下員協議書」非由呂萬依公證遺囑之法定方式，亦未經
    法院公證，顯然不符上開管理章程第六條規定，故上訴人於呂萬尚未死亡前即主
    張自己為呂萬指定之繼任人，依第七條規定，應屬無效，不因上訴人經祭祀公業
    派下員大會於八十四年七月二十九日過半數同意而變成有效。
  (三)再查呂萬嗣於八十五年二月二十七日死亡，有戶籍謄本在卷足按（原審卷第一０
    八頁）。茲應再予探討者，係：上訴人於呂萬去世後之九十年六月二十六日，向
    土城市公所申請公告補列為系爭祭祀公業之派下員，是否合法？
    1.綜合觀察系爭祭祀公業之管理章程第四條前段：「登記在案派下員亡故時，其
      直屬有權繼承人公推一名為代表繼任派下員，惟依照政府有關規定，凡女子無
      宗祠繼承權」，第六條：「本公業派下員得依民法第一一九一條公證遺囑方式
      指定繼承人一名為派下員：：：」等語，可知：系爭祭祀公業為維持派下員全
      員人數之固定，就派下之各房規定繼任人之產生方式，即派下員於生前得依公
      證遺囑、法院公證之方式指定一名為該房之繼任人；若派下員亡故者，則由直
      屬有權繼承人公推之方式，推舉一名為該房之繼任人。
    2.本件被上訴人主張：於呂萬去世後，直屬有權繼承人為次子呂明陽（即被上訴
      人之父）及三子乙○○（即上訴人），惟上訴人並未依管理章程第四條規定，
      由該二人公推上訴人為繼任人之程序，故上訴人之派下權不存在。上訴人則以
      ：本件呂萬並未登記在案，並無管理章程第四條規定之適用云云。然查系爭祭
      祀公業之管理章程第四條，旨在規範系爭祭祀公業派下各房之繼任人選之產生
      方式，雖條款使用「登記在案派下員亡故」之字眼，惟衡酌未登記在案之漏列
      派下員本身若未於生前申請補列，該房之繼任人選應如何產生，仍有與「登記
      在案派下員亡故時」予以相同規範之必要，否則繼任人選之產生將有爭執，因
　　　認：系爭祭祀公業之漏列未登記在案之派下員亡故時，應類推適用管理章程第
　　　四條之規定，由直屬有權繼承人公推之方式，推舉一名為該房之繼任人。就此
　　　，於呂萬去世後，直屬有權繼承人即次子呂明陽及三子乙○○（上訴人），並
　　　未進行推舉之程序；而呂明陽其後又於八十六年十月二十八日死亡，亦有戶籍
　　　謄本可參（原審卷第一一０、一一一頁），則呂明陽享有之推舉權，應由男嗣
　　　之繼承人即被上訴人三人繼承，惟上訴人及被上訴人三人共計四人迄今仍未進
　　　行推舉程序等情，此為兩造所不爭執之事實；另查上訴人前雖於八十四年四月
　　　二十六日提出「推舉繼承派下員協議書」，縱令其上呂明陽之印文為真正，惟
　　　因該份推舉協議書在呂萬去世前所為，該時呂明陽及上訴人尚未取得推舉權，
　　　自無從就尚未取得之推舉權進行協議，否則將有違系爭祭祀公業管理章程表彰
　　　「派下員尚健在，其直屬子孫不得為派下員」，以維忠孝美德及善良風俗之旨
　　　趣。綜合上情，足堪認定：於呂萬去世後，上訴人未依管理章程第四條規定之
　　　推舉程序，亦未檢具繼承人連名推舉書或拋棄書之文件，即逕行申請補列自己
　　　為系爭祭祀公業之派下員，尚非合法。
    3.上訴人另以：伊於八十七年一月十六日已將祭祀公業發給之祭祀金其中六一二
      七五元分配予被上訴人，被上訴人甲○收受並無反對之表示云云置辯。查上訴
      人主張之上情縱令屬實，是否即足認定被上訴人默示承認上訴人為呂萬之繼任
      人，尚有疑問；且依管理章程第四條規定上訴人須檢具繼承人之連名推舉書，
      於上訴人檢具該文書以憑辦理繼任事項前，仍難認其為合法之呂萬之繼任人，
      故上訴人所辯，仍非可採。
七、綜上所述，上訴人雖於八十四年四月二十六日向祭祀公業申請補列自己為派下員
    ，因該時漏列之派下員呂萬尚未死亡，故依系爭祭祀公業管理章程第六、七條規
    定，上訴人所為之繼任人主張應屬無效；另上訴人於九十年八月二十二日雖經土
    城市公所就上訴人補列為系爭祭祀公業之派下員准予備查，惟於呂萬八十五年二
    月二十七日去世後，上訴人未經系爭祭祀公業管理章程第四條規定之推舉程序，
    故上訴人申請補列自己為派下員，亦非合法。從而，被上訴人訴請確認上訴人就
    系爭祭祀公業之派下權不存在，為有理由。原審判決確認上訴人之派下權不存在
    ，於法並無不合，上訴論旨指摘原判決不當，求予廢棄改判，為無理由，應予駁
    回。
八、本件事證已臻明確，上訴人聲請本院向土城市公所調閱上訴人申請公告、補列為
    系爭祭祀公業派下員之全案資料，意欲證明系爭祭祀公業派下員過半數同意、業
    經主管機關核對、公告無人異議而准補列為派下員等事實，因被上訴人並未否認
　　上情，自無予以調閱之必要；另上訴人聲請本院向台北市中山地政事務所調取呂
　　明陽與買受人張百清買賣土地之所有權移轉契約書正本及呂明陽之印鑑證明書等
　　文件，意欲證明上訴人提出之協議書上呂明陽印文為真正之情，惟查協議書上呂
　　明陽之印文縱經證明為真正，因該協議書不符系爭祭祀公業管理章程第六、七條
　　等規定（理由詳如上述），而無法作有利於上訴人之認定，核亦無調閱之必要。
　　上訴人就本院未調閱上開文件聲明異議（本院卷第九九至一０一頁），併予駁回
　　之。又兩造其餘攻擊防禦方法，核與判決結果不生影響，爰不一一論述。
九、據上論結：本件上訴為無理由，依民事訴訟法第四百四十九條第一項、第七十八
    條，判決如主文。
中　　　華　　　民　　　國　　九十一　　年　　　十　　　月　　十  六　　日
                                    民事第四庭
　　　　　　　　　　　　　　　　　　　　審判長法　官　李　瓊　蔭
　　　　　　　　　　　　　　　　　　　　　　　法　官　楊　豐　卿
　　　　　　　　　　　　　　　　　　　　　　　法　官　林　金　吾
右正本係照原本作成。
如不服本判決，應於收受送達後二十日內向本院提出上訴書狀，其未表明上訴理由者
，應於提出上訴後二十日內向本院補提理由書狀（均須按他造當事人之人數附繕本）
上訴時應提出委任律師或具有律師資格之人之委任狀；委任有律師資格者，另應附具
律師及格證書及釋明委任人與受任人有民事訴訟法第四百六十六條之一第一項但書或
第二項（詳附註）所定關係之釋明文書影本。
中　　　華　　　民　　　國　　九十一　　年　　　十　　　月　　十  六　　日
　　　　　　　　　　　　　　　　　　　　　　　書記官　張　淑　芳
附註：
民事訴訟法第四百六十六條之一（第一項、第二項）：
對於第二審判決上訴，上訴人應委任律師為訴訟代理人。但上訴人或其法定代理人具
有律師資格者，不在此限。
上訴人之配偶、三親等內之血親、二親等內之姻親，或上訴人為法人、中央或地方機
關時，其所屬專任人員具有律師資格並經法院認為適當者，亦得為第三審訴訟代理人
。
